【裁判字號】    98,訴,991
【裁判日期】    990323
【裁判案由】    損害賠償
【裁判全文】
臺灣桃園地方法院民事判決               98年度訴字第991號
原      告  羅錦鴻
被      告  桃園縣政府
法定代理人  吳志揚
訴訟代理人  鄭華合律師
上列當事人間請求損害賠償事件，於民國99年2 月23日言詞辯論
終結，本院判決如下：
    主  文
原告之訴駁回。
訴訟費用由原告負擔。
    事實及理由
一、按當事人喪失訴訟能力或法定代理人死亡或其代理權消滅者
    ，訴訟程序在有法定代理人或取得訴訟能力之本人承受其訴
    訟以前當然停止；又聲明承受訴訟，應提出書狀於受訴法院
    ，由法院送達於他造，民事訴訟法第170 條及第176 條分別
    定有明文。查本件被告機關於原告起訴後，其法定代理人已
    由「朱立倫」變更為「吳志揚」，吳志揚並已於民國98年12
    月29日具狀聲明承受訴訟（參見本院卷(二)第81至85頁），於
    法尚無不合，應予准許。
二、原告起訴主張：
  (一)爰被告機關前於78年間辦裡桃園縣平鎮市○○路113 線14K
    ＋450 ～15K ＋673 段道路拓寬工程用地徵收時，因疏於注
    意而未將原告所有坐落在桃園縣平鎮市○○段153 地號（重
    測前為北勢段283-3 地號）之土地（下稱系爭土地）列入徵
    收補償清冊一併辦理徵收，且未經原告同意即將系爭土地與
    拓寬工程範圍內經徵收之鄰近土地，併同闢建為上開中豐路
    段之道路使用，致同路段之其他土地經依法辦理徵收並發放
    補償費時，唯獨原告無法領取徵收補償費，嗣經原告屢向被
    告機關及監察院陳情，甚為此提起訴願，而內政部訴願審議
    委員會作成訴願決定書，亦命原處分機關即被告應為適法之
    處分，惟被告仍一再拖延補辦徵收程序，且就其長期無權使
    用系爭土地亦無任何具體補償措施，致原告財產已遭受重大
    損失。
  (二)按人民之財產權應予保障，憲法第15條定有明文。又人民依
    法取得之土地所有權，應受法律之保障，亦為憲法第143 條
    第1 項所明文規定。而保障人民之財產，為政府機關重要職
    責之一，自不得以任何藉口侵害憲法所保障人民之土地所有
    權及財產權；如政府機關因公共事業需要使用人民之土地，
    國家設有徵收制度（土地法第208 條以下及土地徵收條例參
    照），係國家因公共事業之需要，對人民受憲法保障之財產
    權，經由法定程序予以強制取得之途徑，而國家因公用或其
    他公益目的之必要，雖得依法徵收人民之財產，但應給予合
    理之補償。此項補償乃因財產之徵收，對被徵收財產之所有
    人而言，係為公共利益所受之特別犧牲，國家自應予以補償
    ，以填補其財產權被剝奪或其權能受限制之損失。故補償不
    僅需相當，更應儘速發給，方符憲法第15條前揭規定之意旨
    。是被告如認系爭土地為中豐路通行所必要，僅因一時無經
    費辦理徵收，自應於徵收前對其所占用原告之土地給予相當
    於租金額之補償，始符合社會公平正義原則；然被告機關就
    系爭土地既不徵購又未予補償，則原告主張被告無權占用系
    爭土地，已侵害原告對於系爭土地之所有權，自屬有據。
  (三)繼按無法律上之原因而受利益，致他人受有損害者，應返還
    其利益，民法第179 條定有明文。且按無權占有他人土地，
    可能獲得相當於租金之利益為社會通常之觀念（最高法院61
    年台上字第1695號判例意旨參照）。又按徵用土地或土地改
    良物，應發給所有權人或地上權、典權、地役權、永佃權、
    耕作權人使用補償費；其每年補償費，土地依公告土地現值
    10% 計算，土地改良物依徵收補償費10% 計算。徵用期間不
    足1 年者，按月計算之；不足1 月者，按日計算之，土地徵
    收條例第58條第5 項亦有明文規定。查本件被告機關既未徵
    收系爭土地，且無其他合法權源，竟無權占用原告所有系爭
    土地至今，消極減免其應支付使用系爭土地之代價而受有利
    益，致原告受有相當於租金之損害，是於被告機關完成徵收
    前，原告自得本於不當得利之法律關係，請求被告返還起訴
    前5 年即自93年6 月11日起至98年6 月10日止之相當於租金
    之不當得利，並依（或類推適用）上開土地徵收條例規定，
    以系爭土地公告地價現值之5%計算不當得利損賠金為新臺幣
    （下同）5,525,174 元；並自起訴狀繕本送達翌日起至完成
    系爭土地徵收日止，按年給付原告1,225,642 元。
  (四)對於被告答辯所為之陳述：
    被告雖主張系爭土地已成為既成道路而具有公用地役權關係
    存在云云，惟查：
    1.系爭土地雖前於36年間經土地總登記地目為「道」，然土
      地總登記之目的係在確定地權，為土地權力之靜態登記，
      且地目等則之設計係於日據時期為課徵土地稅賦，依土地
      使用現況所銓定並沿襲至今；惟因地目等則之記載不但與
      土地使用現況不符，且其性質亦與法定用途（使用分區及
      編定）重複，為避免民眾、商業團體及其他機關引用此種
      性質混淆且不正確之土地資料作為土地使用用途之依據，
      故內政部自89年9 月1 日起，即針對已完成使用編定之非
      都市土地全面停止辦理地目變更登記及銓定作業；至現有
      之地籍圖或登記謄本上已記載之地目雖未予刪除，惟亦一
      律不再辦理釐正，故現行各地所核發之地籍圖謄本上及登
      記謄本有地目之記載者，僅係供參考，而非據以認定該土
      地之合法用途；換言之，土地總登記之地目與土地現況使
      用不符情形所在多有，不能單純以地目編列為「道」，即
      率認該土地已作為道路使用而成為既成道路。又參諸被告
      所提出之被證6 地籍圖所示，緊鄰於系爭土地旁之同縣市
      ○○段825 、826 地號土地上之749 建號建物（門牌號碼
      為桃園市○鎮市○○路377 號），其所利用部分僅占系爭
      土地上端不到1%之面積，自難以上開建物於63年建築及75
      年增建時之相關圖說顯示建物旁為道路，即得逕認系爭土
      地有供公眾通行使用之事實。再系爭土地既位於省道台3
      線主要交通幹道上，如早已作為道路使用，於84年以前應
      有鋪設柏油、道路定期維護等廠商施工、驗收及請款之紀
      錄可供查證，否則，豈有道路寬度為20公尺且交通流量龐
      大之主要幹道路面，不需經常維護重新鋪設柏油之理。
    2.復經原告依原證22之地籍圖及原證23至27之航照圖推估，
      於74年至83年間，斯時中豐路段之道路寬度應未超過20公
      尺，此亦據交通部公路總局第一區養護工程處函覆鈞院明
      確表示中豐路於83年間拓寬前道路寬度僅為17公尺，故系
      爭土地雖經編定為「中豐路20米道路計畫用地」，然於該
      段期間並未（或未完全）闢為道路，仍係稻田，顯無供不
      特定之公眾通行所必要之公用地役關係存在。又系爭土地
      與中豐路113 線路段拓寬工程範圍內經徵收之鄰近土地，
      經併同闢建為中豐路段之道路使用，其時間點既係於83年
      以後，顯見系爭土地自斯時起始供公眾通行使用，自非年
      代久遠一般人無復記憶其確實之起始。況中豐路原僅為10
      公尺寬之既成道路，於84年間經拓寬為30公尺後始占用系
      爭土地，故扣除該占用部分之土地後，於交通雖或有影響
      ，但亦非完全不能通行，與公用地役關係之成立要件實屬
      有間。
  (五)為此，爰依民法第179 條不當得利之規定，提起本件訴訟，
    並聲明：被告應給付原告5,525,174 元，及自起訴狀繕本送
    達翌日起至清償日止，按年息5%計算之利息，暨自起訴狀繕
    本送達翌日起至完成系爭土地徵收止，按年給付原告1,225,
    642元。
三、被告則以：
  (一)系爭土地已成為既成道路而具有公用地役權關係存在：
    1.查系爭土地前於36年間經地籍調查後確實供道路使用，乃
      依法定程序總登記地目為「道」，屬道路用地，且至今該
      土地地目始終未變更，足見系爭土地自36年間起迄今，均
      係供不特定公眾通行使用。
    2.又坐落於同縣市○○段825 、826 地號土地上之749 建號
      建物，於63年間即建築完成1 、2 層，嗣於75年間再增建
      3 、4 層，而觀諸上開建物於75年間申請增建時所檢附建
      築師繪製之相關圖說，顯示該建物之左側建築線外均為道
      路，而系爭土地坐落位置正位於該建物坐落基地之左側，
      且該建物自63年起造至75年增建，其間均未異動其建築線
      ，益證當時系爭土地確為既成道路並繼續供公眾通行使用
      無訛。
    3.復參諸原證18、19之航照圖所示，中豐路於74年間即有4
      線車道，且該車道外側並附連寬度不低於2 個車道之邊道
      （78年間已設置分隔島，並於分隔島種植路樹，分隔島外
      側仍為車道），亦即全部路寬約有8 個車道以上，其寬度
      以每個車道法定最小寬度3 公尺計算約合24公尺；而系爭
      土地位置係位於車道20公尺寬之範圍內（若以車道中心線
      往外計算則為10公尺），足見系爭土地於當時確實係供公
      眾通行使用無誤。再觀諸原證23之航照圖所示，系爭土地
      於74年間與相鄰之農地間明顯有田梗（或水溝線）相隔，
      是該土地當時縱未鋪設柏油，顯然亦是供人行或農耕機具
      通行之村道或路徑；併參以原證24至26之航照圖，各於78
      年6 月14日、80年11月26日及83年5 月12日均在同一地點
      拍得確有鋪設路面，其上並有車輛行駛，顯見系爭土地確
      實持續供公眾通行使用。至交通部公路總局第一區養護工
      程處前揭函覆所稱中豐路於83年間拓寬前路寬為17公尺之
      意，係指有鋪設路基與柏油之公路設施而言，尚不得僅憑
      此即得遽認系爭土地未供公眾通行使用；況公用地役權之
      判斷，本不以路面有無鋪設路基與柏油而成為公路為要件
      ，而應以實際是否供通行為準。
    4.末原告於徵收計畫結束即82年後，經過10餘年均無反應或
      異議其土地遭闢建為道路使用，益徵該土地絕無可能如原
      告所稱當初係作為農田使用，反適足證明系爭土地本係作
      為道路使用。
  (二)承此，因系爭土地經被告機關前闢建為中豐路段之道路使用
    時，即已具有公用地役關係存在，則原告請求被告應給付相
    當於租金之不當得利損賠金，即屬無據。又土地徵收條例第
    58條規定，乃有關「國家因興辦臨時性公共建設工程」之徵
    用補償規定，與本案情形尚屬有別，要無適用或類推適用作
    為計算每年利得之準據之餘地等語置辯，並聲明：如主文所
    示。
四、兩造不爭執之事項：
  (一)原告為系爭土地之所有人，該土地自36年土地總登記時起至
    今，地目均編定為「道」。
  (二)系爭土地於78年間，被告機關辦裡桃園縣平鎮市○○路113
    線14K ＋450 ～15K ＋673 段道路拓寬工程用地徵收時，因
    故漏未徵收，惟已遭被告機關闢建為上開中豐路段之道路使
    用迄今（系爭土地位置係在以中豐路為中心線之20公尺範圍
    內，如本院卷(一)第169 頁地籍圖編號B 所示），並經編列為
    縣道113 線道路；又中豐路段之道路於83年3 月27日拓寬前
    寬度為17公尺，嗣於84年10月17日拓寬後寬度為30公尺（含
    人行道）。
  (三)因被告機關徵收當時未將系爭土地列入徵收補償清冊一併辦
    理徵收，致原告無法領取徵收補償費，故自94年間起即多次
    向被告機關陳情未果而提起訴願，經內政部訴願審議委員會
    作成訴願決定書（案號：0000000000號），命原處分機關即
    被告應為適法之處分，嗣被告於98年3 月24日以府工土字第
    0980096980號函覆原告稱已提報內政部營建署列入所擬「公
    共設施保留地優先取得及建設計畫」，報請行政院爭取編列
    經費辦理道路用地取得事宜。
五、兩造於本院99年2 月23日言詞辯論期日協議簡化爭點如下：
  (一)系爭土地上於被告機關辦理徵收之前是否具有公用地役關係
    存在？
  (二)原告請求被告給付相當於租金之不當得利損賠金是否有理由
    ？如有理由，其數額為何？
六、本院之判斷：
  (一)按憲法第15條關於人民財產權應予保障之規定，旨在確保個
    人依財產之存續狀態行使其自由使用、收益及處分之權能，
    並免於遭受公權力或第三人之侵害，俾能實現個人自由、發
    展人格及維護尊嚴。如因公用或其他公益目的之必要，國家
    機關雖得依法徵收人民之財產，但應給予相當之補償，方符
    憲法保障財產權之意旨。既成道路符合一定要件而成立公用
    地役關係者，其所有權人對土地既已無從自由使用收益，形
    成因公益而特別犧牲其財產上之利益，國家自應依法律之規
    定辦理徵收給予補償，司法院大法官會議釋字第400 號解釋
    著有明文。又依上開解釋理由書，既成道路成立公用地役關
    係，首須為不特定之公眾通行所必要；其次，於公眾通行之
    初，土地所有權人並無阻止之情事；其三，須經歷之年代久
    遠而未曾中斷為必要，亦即只要符合此三項要件即可成立公
    用地役關係，至於係自然形成或由國家主動闢建應非所問，
    合先敘明。
  (二)經查：
    1.系爭土地於36年7 月1 日為土地總登記時，其地目經編定
      為「道」，且時至今日該地目均未曾變更之事實，業經桃
      園縣平鎮地政事務所以98年7 月22日平地登字第09810015
      50號函函覆明確，有上開函文暨所檢附之人工登記簿謄本
      及電子登記謄本各1 份附卷可稽（參見本院卷(一)第143 至
      146 頁），又依據臺灣省政府民政廳於36年7 月29日所公
      布之地類地目對照表（參見本院卷(一)第45頁），地目經編
      定為「道」者，係指公路、街道、衢巷、村道、小徑等及
      公用或公用之輕便鐵道線路，參以原告於本院審理中亦自
      承：因系爭土地地目為「道」，故未曾於其上耕作等語（
      參見本院卷(一)第160 頁背面），顯見系爭土地因自36年間
      起經編定為道路交通用地，故除闢建道路供公眾通行外，
      並不能作其他目的使用，且原告亦確實未曾將系爭土地移
      作農耕或其他使用，則被告主張系爭土地數十年來均係供
      不特定公眾通行使用一情，即非全然無足採信。
    2.又鄰近系爭土地右上緣處之同縣市○○段825 、826 地號
      （土地重測前為北勢段286-36、284-6 地號）土地，其上
      於63年間即建築完成有同段749 建號之1 、2 層建物（門
      牌號碼為桃園市○鎮市○○路377 號），其後復於75年間
      在未變更建築線下再增建3 、4 層，而上開建物之左側建
      築線確畫有30米之中豐路乙情，有上開建物之建照執照案
      卷（內含建照執照變更／更改設計申請書、建築圖示、建
      造執照、使用執照）附卷可參（參見本院卷(一)第52至57頁
      ）；而觀諸原告所提出上開中豐路段於74年間至86年間之
      歷次航照圖所示（參見本院卷(一)第170 至174 頁），於74
      年7 月14日所拍攝之航照圖已清晰可見中豐路鄰近上開建
      物旁確存有呈筆直狀之路面存在，且嗣於78年6 月14日、
      80 年11 月26日及83年5 月12日所拍攝之航照圖，亦均可
      見上開建物旁之路面上均有車輛行駛或停放等情，足證上
      開中豐路段之道路旁，至遲自63年間起即已有人在該地建
      築房屋居住並持續通行系爭土地，距原告本件起訴請求被
      告給付不當得利之時點即98年6 月11日止，已通行至少30
      年以上，且為不特定之公眾通行所必要，非僅為通行之便
      利或省時一情，應堪認定屬實。再參諸原告所提出向各相
      關單位陳情、訴願之相關資料（參見本院卷(一)第8 至21頁
      ），被告機關自78年間辦理中豐路113 線段道路拓寬工程
      用地徵收至84年10月17日工程完竣後，原告遲至94年3 月
      起始陸續就系爭土地被占用乙情向被告機關提出補辦徵收
      程序並請領補償費，佐以原告於本院審理中亦未能提出任
      何證據證明系爭土地所有權人曾於系爭土地供公眾通行之
      初即有何阻止之情事，揆諸首揭司法院大法官會議釋字第
      400 號之解釋說明，應認被告主張系爭土地係既成道路而
      具有公用地役關係等語，應屬可採。準此，系爭土地於公
      用地役關係形成後，原告即有容忍公眾通行之義務，自無
      所謂無權占用可言，則原告主張被告無權占用系爭土地云
      云，即非可採。
    3.至原告雖另以前揭航照圖中相關路段寬度藉以推估系爭土
      地於74年至83年間均非作為道路使用云云；惟拍攝上開航
      照圖之行政院農業委員會林務局農林航空測量所既表示：
      航空照片係中心投影，常因地面物體高低起伏不平及攝影
      軸傾斜因素存在，造成像元點位移動，致使道路邊界認定
      困難，故無法計算路寬距離等語，有該所98年7 月22日農
      測調字第0989100993號函文附卷可考（參見本院卷(一)第16
      5 頁），則本院自無從逕由上開航照圖遽以計算、判斷斯
      時道路寬度究竟為何，則原告於本件所推估之中豐路道路
      寬度，即屬其個人臆測之詞，要非可採。再原告復以交通
      部公路總局第一區養護工程處前揭函覆表示中豐路於83年
      間拓寬前道路寬度為17公尺，據以主張系爭土地雖經編定
      為「中豐路20米道路計畫用地」，然於該時並未（或未完
      全）闢為道路云云；惟觀諸上開函覆並未具體指明所稱17
      公尺係指有鋪設路基與柏油之公路設施而言，抑或尚包括
      未鋪設路基、柏油然確有供不特定人通行之部分，即難遽
      以採為有利原告之認定，則原告此部分之主張自亦非可採
      。
  (三)繼按私有土地實際供公眾通行數十年之道路使用，公法上應
    認為已有公用地役關係存在，其所有權應受限制，國家自應
    依法律之規定辦理徵收補償，惟既成道路之使用既係公法上
    之公用地役關係，其補償關係自屬公法上之權利義務，此公
    用地役關係存續時，於此公用目的範圍內，要無私法上不當
    得利之問題（最高法院88年度台上字第3479號裁判意旨參照
    ）。查本件原告對於系爭土地雖保有所有權，惟因系爭土地
    已成既成道路而供公眾通行，形成公用地役關係，其應因公
    眾而特別犧牲其財產上之利益，即有容忍公眾通行之義務，
    均已如前述，則被告基於公用地役關係使用該土地以供不特
    定人通行，即非無法律上原因而占有系爭土地，自不構成不
    當得利。至原告雖另舉最高法院97年度台上字第2527號、97
    年度台上字第1112號及臺灣高等法院96年度上更(一)第149 號
    等裁判，主張被告應給付相當於租金之不當得利損賠金云云
    ，然觀諸上開裁判所論及之情形，前提首須爭執之土地未具
    公用地役關係，始得依法請求占用人賠償，核與本件情形尚
    有不同，自難比附援引。從而，原告本於不當得利之法律關
    係，訴請被告賠償其損害，尚屬無據，不應准許。
  (四)末依前揭司法院大法官會議釋字第400 號解釋之意旨，關於
    既成道路之徵收、購買，各級政府如因經費困難，不能對前
    述道路全面徵收補償，有關機關亦應訂定期限籌措財源逐年
    辦理或以他法補償；而就本件而言，被告機關未經徵收程序
    或給付補償費即逕行使用原告所有系爭土地，造成原告所有
    權利受損乙節，固屬事實，惟被告亦表示係因財源困窘，現
    階段仍設法籌措經費財源，故於未籌得財源前，實無力辦理
    徵收，但已提出「公共設施保留地優先取得及建設計畫（草
    案）」報請行政院爭取編列經費辦理道路用地取得等語，並
    提出內政部98年9 月4 日台內訴字第0980160348號函示為證
    （參見本院卷(二)第14頁），而按既成道路徵收、補償之方法
    及金額，既屬行政機關之職權範圍，本院自不宜就此逕予介
    入、判斷，附此併論之。
七、綜上所述，本件系爭土地之地目於36年間即已編定為「道」
    ，且迄今均未變更，故系爭土地除闢建道路供公眾通行外，
    並不能作為其他目的使用，且系爭土地經作為道路供公眾通
    行必要持續使用，迄今亦已逾30餘年，另系爭土地所有權人
    於通行之初亦無阻止之情事，均業如前述，應認系爭土地已
    成為既成道路而有公用地役關係存在。是被告機關未經徵收
    即將之於道路拓寬工程中併同鄰近土地闢建為道路，就原告
    所有權人而言，本難謂有何相當租金之損害，則原告本於不
    當得利之法律關係訴請被告賠償損害，即難認為有據；至被
    告機關迄今未就系爭土地辦理徵收、補償，此係屬公法上之
    權利義務關係，要無私法上不當得利之問題。從而，原告依
    不當得利之法律關係，訴請被告賠償5,52 5,174元及法定遲
    延利息，暨自起訴狀繕本送達翌日起至完成系爭土地徵收止
    ，按年依當年度土地公告地價現值年息5%給付相當於租金額
    之損賠金，為無理由，應予駁回。
八、本件事證已臻明確，兩造其餘主張及舉證，經審酌均與本件
    判決結果不生影響，爰不一一論述，併予敘明。
九、據上論結，本件原告之訴為無理由，依民事訴訟法第78條，
    判決如主文。
中    華    民    國    99    年     3     月    23   日
                  民事第一庭  法  官  陳振嘉
上列正本證明與原本無異。
如對本判決上訴，須於判決送達後20日內向本院提出上訴狀。
中    華    民    國    99    年    3     月    24    日
                              書記官  谷貞豫

司法院資訊處製作；財團法人民間司法改革基金會備份。
